臺灣屏東地方法院民事判決
110年度簡上字第53號
上  訴  人  陳順益  
訴訟代理人  朱南英  
被上訴人    孔繁光  
上列當事人間請求損害賠償事件，上訴人對於民國110 年3 月30
日本院屏東簡易庭109 年度屏簡字第251 號第一審判決提起上訴
，本院於111 年2 月9 日言詞辯論終結，判決如下：
    主      文
上訴駁回。
第二審訴訟費用由上訴人負擔。
    事實及理由
一、被上訴人於原審起訴主張：伊所有門牌號碼屏東縣○○市○○街
    00巷00號房屋（下稱31號房屋），與上訴人所有門牌號碼屏
    東縣○○市○○街00巷00號房屋（下稱33號房屋）相鄰，兩屋之
    熱水管係各自獨立，並設置於兩屋共同壁內。伊於民國108
    年12月25日發現31號房屋之1樓牆壁樑柱、2、3樓樓梯間牆
    壁，以及2、3樓浴室有多處滲漏水情形，經伊雇工檢測後，
    認前開滲漏水情形係因上訴人所有33號房屋設置於共同壁內
    之熱水管線滲漏水所致。又伊為修繕前開滲漏水所造成之損
    壞，支付水電工程費用新臺幣(下同)71,500元、泥作工程費
    用151,000元，合計222,500元，並受有精神上損害，伊得依
    侵權行為法律關係，請求上訴人賠償伊修繕費用222,500元
    及慰撫金10萬元等情，並聲明：㈠上訴人應給付被上訴人322
    ,500元，及自起訴狀繕本送達之翌日起至清償日止，按年息
    百分之5計算之利息。㈡被上訴人願供擔保，請准宣告假執行
    。
二、上訴人則以：31號房屋發生滲漏水，乃因被上訴人於109年2
    、3月間進行修繕工程時，將伊所有之33號房屋熱水管損壞
    所致，且31號房屋防水工程本身亦不完善，始造成該屋有多
    處滲漏水之情事。又31號房屋2、3樓天花板業經被上訴人自
    行修繕完畢，已無法依原有屋況認定該處天花板是否確因滲
    漏水而受損，縱認天花板係因滲漏水而損壞，亦無法證明與
    伊所有之33房屋熱水管漏水間有因果關係等語，資為抗辯，
    並於原審聲明：被上訴人之訴駁回。
三、原審判決：㈠上訴人應給付被上訴人66,340元，及自109 年5
     月6 日起至清償日止，按年息百分之5 計算之利息。㈡ 上
    訴人其餘之訴及假執行之聲請均駁回。並就被上訴人勝訴部
    分，依職權宣告假執行，暨准上訴人預供擔保免為假執行。
    上訴人就其敗訴部分聲明不服，提起上訴，上訴意旨除如前
    述外，另補充以：鑑定機關社團法人屏東縣建築師公會（下
    稱屏東縣建築師公會）於109年10月16日所為之鑑定報告(下
    稱系爭鑑定報告)，其鑑定結果雖認定31號房屋滲漏水原因
    係33號房屋熱水管破裂所致，然屏東縣建築師公會派人於10
    9年9月27日進行熱水管漏水測試時，並未讓伊前往被上訴人
    住處確認，且當日進行測試之水電工即證人楊吉成亦到場證
    稱當日測試結果並無滲漏水現象。又系爭鑑定報告附件六所
    示之編號16照片雖於說明欄位記載「鑑定標的物熱水管測試
    後滲水情形」，但該張照片並未載有拍攝日期，且難以看出
    有明顯滲水情形。再者，系爭鑑定報告並未具體說明33號房
    屋內何處熱水管破裂，以及31號房屋實際受損位置，且就修
    復漏水之費用亦未按31號房屋屋齡計算折舊，是其鑑定過程
    顯有瑕疵，系爭鑑定報告應不足採信等語，於本院聲明：㈠
    原判決不利於上訴人部分廢棄。㈡上開廢棄部分，被上訴人
    在第一審之訴及假執行之聲請均駁回。被上訴人則於本院補
    充略以：依系爭鑑定報告之鑑定結果，已可確定31號房屋之
    滲漏水乃係上訴人設於共同壁內之熱水管漏水所致，兩者間
    具有相當因果關係，伊得依侵權行為法律關係請求上訴人賠
    償伊所受損害等語，於本院聲明：上訴駁回（被上訴人敗訴
    部分，未據其聲明不服，已告確定）。
四、查被上訴人於80年6月3日登記取得31號房屋之所有權，上訴
    人於80年3月25日登記取得33號房屋所有權，有建物登記第
    一類謄本可稽（見原審卷第20至23頁），且為兩造所不爭執
    ，堪信為真實。
五、按民事訴訟法第244 條第1 項第2 款所定事項（訴訟標的及
    其原因事實），原告於簡易案件起訴時得僅表明請求之原因
    事實，民事訴訟法第428 條第1 項定有明文。本件被上訴人
    於起訴時已表明其因上訴人所有之33號房屋熱水管漏水致被
    上訴人所有之31號房屋漏水，已表明其請求之原因事實，並
    於本院審理時稱係依侵權行為法律關係請求上訴人賠償其所
    受損害(見本院卷第126頁)，故於該原因事實中所得請求之
    訴訟標的即均包含在內，本院自得依民法第191條所定特殊
    侵權行為損害賠償責任，審理被上訴人之請求，合先敘明。
    次按土地上之建築物或其他工作物所致他人權利之損害，由
    工作物之所有人負賠償責任。但其對於設置或保管並無欠缺
    ，或損害非因設置或保管有欠缺，或於防止損害之發生，已
    盡相當之注意者，不在此限，民法第191條第1項定有明文。
    是以，除非工作物所有人能舉證證明有民法第191 條第1 項
    但書所示情形存在，得免負侵權行為損害賠償責任外，因土
    地上之工作物造成他人之損害，即依法推定工作物所有人有
    過失，而應負侵權行為損害賠償責任。又民法第191條第1項
    所謂之土地上之工作物，係指以人工作成之設施，建築物係
    其例示。而建築物內部之設備如天花板、樓梯、水電配置管
    線設備等，屬建築物之成分者，固為建築物之一部，應包括
    在內（最高法院95年度台上字第310號判決意旨參照）。
(一)查被上訴人主張31號房屋於108年12月間發生1樓牆壁樑柱、
    2、3樓樓梯間牆壁，以及2、3樓浴室等處滲漏水情形，並經
    其於109年2、3月間自行僱工修繕2、3樓浴室等情，業據其
    提出31號房屋屋內照片12張及估價單為證(見原審卷第5至12
    頁)。又原審會同兩造前往現場勘驗時，已先請被上訴人確
    認31號房屋漏水位置，即1樓客廳牆壁、2、3樓樓梯間牆壁
    ，以及2、3樓浴室牆壁，並囑託屏東縣建築師公會就上開漏
    水位置鑑定漏水原因及其修繕費用，有勘驗筆錄及現場照片
    附卷可參(見原審卷第45至49頁)。而系爭鑑定報告略為：「
    六、㈢鑑定標的物現況：…⑵建築物經勘查結果：一層客廳左
    側共同壁有水漬及白華現象，二、三層梯間牆壁生水漬。⑶
    二、三層前臥室之衛浴室已重新整修完成。」、「七、鑑定
    經過及情形：…㈡109年8月19日上午10時第一次會勘。㈢鑑定
    人為了解鑑定標的與鄰房之建築設備平面配置相互關係，便
    於釐清漏水原因，特向屏東縣政府建管單位調閱建築平面圖
    。㈣109 年9月9日第二次會勘。勘察建築現況損壞情形及了
    解漏水原因。㈤鑑定標的（武士街72巷31號）與33號左鄰係
    同期規劃興建之連棟房屋，二、三層前臥室衛生設備設計併
    聯一起，熱水管埋設於共同壁中。㈥據原告陳述：其熱水管
    於10年前已更換且給排水管經測試亦皆無漏水現象。而鄰房
    使用舊有熱水管，共同壁滴水不止，直至109年3月舊熱水管
    不用改為明管，外接一樓浴室後漏水才獲改善，現已無漏水
    ，初步判斷左鄰熱水鐵管有破裂可能。㈦109年9月27日委請
    專業技術人員進行熱水管漏水測試，結果有滲水情形。」、
    「九、鑑定結果：㈠屏東市○○街00巷00號房屋有滲漏水情形
    。㈡滲漏水原因為左鄰熱水管破裂所致。」有系爭鑑定報告
    附卷可稽（見原審卷第54、55頁）。本院復就31號房屋漏水
    位置，以及左鄰熱水管破裂位置一節，函詢屏東縣建築師公
    會補充說明，並經該會以110 年10月29日屏縣建師鑑字第11
    0144號函(下稱系爭函文)答復略以：31號與33號房屋共同壁
    上有白華現象及水漬，即31號一樓客廳牆面(有白華現象)，
    一樓至二樓、二樓至三樓樓梯間牆及二、三樓浴廁靠樓梯間
    牆(有水漬)皆有漏水情形，位置詳如平面圖示。由二、三樓
    樓梯間牆皆有水漬生成，研判左鄰二、三樓水管都有漏水之
    可能性等語(見本院卷第83、89至93頁)。是由上情可知，上
    開鑑定結果係鑑定機關會同兩造至現場會勘確認建物現況，
    並進行熱水管漏水測試後，本於其專業知識、經驗所為判斷
    ，應屬可採。上訴人雖以鑑定機關於109年9月27日測試熱水
    管時未讓其前往被上訴人住處確認，且證人楊吉成亦證稱當
    日測試結果並無滲漏水現象為由，而主張系爭鑑定報告不足
    採信云云。惟屏東縣建築師公會就109年9月27日測試熱水管
    過程及結果，業以110年1月6日屏縣建師鑑字第110001號函
    稱：當日下午二點半委請水電專業人員兩人，陪同鑑定人至
    33號房屋2樓浴室進行熱水管漏水測試，約一小時後再至31
    號房屋查看測試情形，經過約一小時等候，尚無明顯漏水現
    象。鑑定人嗣於109年9月28日上午再至31號房屋查看測試情
    形，結果有滲水現象並拍照存證，如編號16照片等語(見原
    審卷第100頁)，核與證人楊吉成證稱伊有將33號房屋之熱水
    管灌水半小時，進行漏水測試，當日並未發現31號牆壁有潮
    濕情形，但伊並不知道鑑定人之後有無再前往現場查看處理
    等語(見本院卷第107頁)，並無矛盾之處，自難據此否認系
    爭鑑定報告之鑑定結果。
(二)本院審酌31號房屋發生白華、水漬及漏水位置，均在兩屋相
    鄰之共同壁，有系爭鑑定報告及系爭函文檢附之平面圖附卷
    可參，核與系爭鑑定報告檢附之編號3至8現場照片相符(見
    原審卷第67至69、77至79頁、本院卷89至93)，衡諸經驗法
    則，31號房屋滲漏水之水源勢必來自共同壁。復考量上開發
    生滲漏水之共同壁，其可疑水源僅有兩屋埋設之冷水管、熱
    水管，再參以屏東縣築師公會派人於109年9月27日就33號房
    屋進行熱水管漏水測試，並於109年9月28日上午發現31號房
    屋樓梯平台漏水出口處孔內混擬土有受潮顏色變化現象，研
    判有滲水等語，有系爭函文可憑(見本院卷第84頁)，以及上
    訴人於本院審理時自承其確曾於109年3月18日廢棄33號房屋
    熱水管，改為明管使用（見本院卷第57頁），暨被上訴人陳
    稱於上訴人將熱水管改為明管後，其所有之31號房屋即無漏
    水情形等節(見原審卷第31頁反面)，足認31號房屋白華、水
    漬、漏水及損害狀況，與33號房屋埋設於共同壁內之熱水管
    有滲漏水缺失，具相當因果關係。是依上開規定及說明，自
    應推定工作物即33號房屋所有權人即上訴人具有過失，而應
    負侵權行為損害賠償責任。上訴人既未能舉證其對於上開熱
    水管設置或保管並無欠缺，或損害非因設置或保管有欠缺，
    或於防止損害之發生，已盡相當之注意，被上訴人請求上訴
    人賠償所受損害，自屬有據。
(三)上訴人雖抗辯31號房屋之漏水，係因被上訴人於109年2、3
    月間進行修繕工程時，將伊所有之33號房屋熱水管損壞所致
    ，且31號房屋防水工程亦不完善云云。惟按民法第191 條建
    築物所有人責任，對於被害人損害之發生與建築物之設置或
    保管欠缺有因果關係，為法律所推定，建築物所有人如欲主
    張免責，則應證明該欠缺非損害發生之原因。本件上訴人就
    被上訴人施工損壞其熱水管，以及31號房屋防水工程不完善
    等節，迄今均未提出任何事證以實其說，已難採信。又被上
    訴人就31號房屋修繕工程所提出之估價單，其工程項目已包
    括「2F浴室外牆漏水修補粉光」、「2樓漏水原因及處理」(
    見原審卷第5、6頁)，可知31號房屋之漏水現象係在被上訴
    人自行施工前即已發生，自難認31號房屋出現前述白華、水
    漬及漏水等現象係被上訴人施工損壞共同壁內之熱水管所致
    。是上訴人上開抗辯，顯非可採。
六、次按負損害賠償責任者，除法律另有規定或契約另有訂定外
    ，應回復他方損害發生前之原狀，同法第213條第1項亦有明
    文；且同條第3項並規定：第1項情形，債權人得請求支付回
    復原狀所必要之費用，以代回復原狀。是以，債權人得請求
    回復原狀，亦得請求支付回復原狀所必要之費用，以代回復
    原狀。又修理材料依其性質，有獨立與附屬之別，若修理材
    料對於物之本體而言，已具獨立存在價值，因更換新品結果
    ，將促成物於修繕後使用效能或交換價值之提昇，則侵權行
    為被害人逕以新品價額請求賠償，與舊品相較，勢將造成額
    外利益，而與損害賠償僅在填補損害之原理有違，故此部分
    修復費用之請求，非屬必要，應予折舊，最高法院77年度第
    9 次民事庭會議決議㈠有關折舊之意見，應係專指此種情形
    而言。反之，若修理材料本身不具獨立價值，僅能附屬他物
    而存在，或須與他物結合，方能形成功能之一部者，更換新
    品之結果，既無獲取額外利益之可言，且市場上復無舊品之
    交易市價可供參酌時，侵權行為被害人以新品修繕，就其價
    額請求賠償，仍屬必要與相當，無須予以折舊。
(一)關於被上訴人請求修繕費用部分：
　1.被上訴人所有之31號房屋所受損害，經屏東縣建築師公會鑑
    定後，認定31號房屋因本案滲漏水所生之修復費用總計為66
    ,340元，並已詳列各工程項目、數量及單價，有系爭鑑定報
    告第八點所載「㈠損壞情形：⑴一樓客廳左側牆有白華現象。
    ⑵一至二樓樓梯平台牆及右側浴廁牆生有水漬。⑶二至三樓樓
    梯平台牆及右側浴廁牆生有水漬。⑷二樓、三樓前臥室套房
    浴廁已重新整修完成，損壞情形不詳。因原浴廁地坪及牆均
    貼磁磚，評估不受損壞，但平頂釘夾板天花板，有可能受損
    。以修繕天花板估計費用。㈡修繕費用：損壞修繕費用為66,
    340元」及附件五之鑑定標的物損壞修繕費用估價表可憑(見
    原審卷第55、72至74頁)。是依民法第191 條第1 項規定，
    被上訴人請求上訴人賠償其66,340 元，自屬有據。上訴人
    雖抗辯31號房屋2、3樓浴室天花板業經被上訴人僱工拆除，
    無法確認是否有因漏水受損等語，惟查31號房屋2、3樓浴室
    天花板既經系爭鑑定報告認定係採用平頂釘夾板工程，衡情
    自有可能因漏水而受損（見本院卷第55頁），且被上訴人另
    行委請二家不同之工程行均將浴室天花板列為修繕項目，有
    估價單2 紙存卷可查(見原審卷第5、6頁)，則被上訴人主張
    2、3樓浴室天花板係因漏水受損，尚非無稽。
　2.上訴人另抗辯應就上開修復費用予以折舊云云。惟查系爭鑑
    定報告所列之修復項目(附件五之鑑定標的物損壞修繕費用
    估價表，見原審卷第72至74頁)，其中「拆除清運費」、「
    施工污損清潔費」等項目，均屬工資，與「利潤、稅捐及管
    理費」項目，均不生折舊之問題。至「客廳牆1：3水泥粉刷
    油漆」、「一至二樓梯間牆披土油漆」、「二至三樓梯間牆
    披土油漆」、「二層浴室天花板修繕」、「三層浴室天花板
    修繕」等項目，其使用之柳安木、批土、油漆及水泥等材料
    ，僅用以附合或結合於31號房屋室內結構體，而成為該成分
    之一部或輔助其功能，並未具有獨立存在價值，上訴人復未
    舉證證明有舊品之交易市場存在，且前開材料依一般社會生
    活經驗觀之，亦難尋獲舊品更換，31號房屋實難因前述修復
    工程有何增益價值，無從認定被上訴人因更換新品而獲有額
    外利益，依上說明，自無折舊之必要，是上訴人抗辯應予計
    算折舊云云，亦不足採。
(三)關於被上訴人請求慰撫金部分：
　1.按不法侵害他人之身體、健康、名譽、自由、信用、隱私、
    貞操，或不法侵害其他人格法益而情節重大者，被害人雖非
    財產上之損害，亦得請求賠償相當之金額，民法第195條第1
    項規定前段定有明文。又不法侵害他人居住安寧之人格利益
    ，如其情節重大，被害人非不得依民法第195條第1項規定請
    求賠償相當之金額（最高法院92年度台上字第164號判決意
    旨參照）。是漏水影響居住品質，固可能構成居住安寧之人
    格法益受侵害，惟仍應以「情節重大」為要件，始得請求非
    財產上之損害賠償。
　2.被上訴人雖主張因33號房屋之熱水管長期漏水，影響其居住
    31號房屋之品質等語，然31號房屋雖因33號房屋熱水管漏水
    而有白華、水漬及漏水現象，惟參以前述白華、水漬及漏水
    之範圍，僅屬牆面局部，且係微滲漏狀況，有系爭鑑定報告
    檢附之平面圖、編號3至8現場照片可參(見原審卷第67至69
    、77至79頁)，又被上訴人已就2、3樓浴室天花板自行修復
    ，並陳稱上訴人將熱水管改為明管後，其所有之31號房屋即
    無漏水情形等情，尚難認33號房屋熱水管漏水情況屬積極、
    嚴重影響其居住安寧之事由，即難認與民法第195條第1項前
    段不法侵害他人居住安寧之人格利益情節重大規定相符，是
    被上訴人請求上訴人賠償10萬元慰撫金，洵屬無據。
七、綜上所述，本件被上訴人依侵權行為法律關係，請求上訴人
    給付其66,340元，及自起訴狀繕本送達翌日(即109 年5 月6
     日)起至清償日止，按年息百分之5 計算之利息，為有理由
    ，應予准許。原審就上開部分為被上訴人勝訴之判決，並依
    職權為假執行之宣告，經核並無違誤。上訴論旨指摘原判決
    此部分不當，求予廢棄改判，為無理由，應予駁回。
八、據上論結，本件上訴為無理由，依民事訴訟法第436 條之1
    第3 項、第449 條第1 項、第78條，判決如主文。
中　　華　　民　　國　　111 　年　　3 　　月　　2 　　日
                  民事第二庭    審判長法  官  凃春生
                                      法  官  薛全晉
                                      法  官  俞亦軒 
正本係照原本作成。
本判決不得上訴。
中　　華　　民　　國　　111 　年　　3 　　月　　2 　　日
                                書記官　應慧芳